【裁判字號】    89,台上,1447
【裁判日期】    890316
【裁判案由】    偽造文書
【裁判全文】
最高法院刑事判決                              八十九年度台上字第一四四七號
    上  訴  人  台灣高等法院檢察署檢察官
    被      告  甲○○○
    選任辯護人  吳展旭律師
右上訴人因被告偽造文書案件，不服台灣高等法院中華民國八十六年十一月十八日第
二審判決 (八十五年度上訴字第五一八六號，起訴案號：台灣台北地方法院檢察署八
十四年度偵字第八四三○號) ，提起上訴，本院判決如左：
    主  文
原判決關於甲○○○部分撤銷，發回台灣高等法院。
    理  由
本件原判決以公訴意旨略以：被告甲○○○係鄭惠信之母，明知坐落台北市○○區○
○段一小段第十六、十七地號土地及其上建物即台北市○○○路四十號西式洋房，係
鄭惠信之父吳振昌 (已歿) 於生前即民國四十八年一月二十四日為鄭惠信購置之財產
。被告未經鄭惠信同意，竟於七十二年、七十三年間偽造私印及偽造文書，擅將上開
土地其中應有部分九分之二，以買賣名義偽向地政機關辦理轉移登記為案外人蔡吳月
桃所有，復輾轉登記為鄭惠升 (鄭惠信之弟) 、吳惠閔 (鄭惠信之妹) 所有。嗣並基
於概括之犯意，冒用鄭惠信名義與建商就上開土地合建七層樓房申請建築執照 (諒係
建造執照之誤) 及填具起造人名冊，且僅將第一、二層登記予鄭惠信，餘則由鄭惠升
、吳惠閔及被告登記取得，鄭惠升亦予配合獲取利益 (鄭惠升被訴部分業經判決免訴
及無罪確定) ，均足以生損害於鄭惠信及地政機關、建管機關對於房地登記及建築執
照核發之正確性。被告復基於使用偽刻鄭惠信印章之概括犯意，並意圖為自己不法之
所有，擅將鄭惠信名下之台北市○○○路○段二三二巷十二之一號房屋出租他人訂立
租約，將租金侵占入己。因認被告涉有刑法第二百十七條、第二百十六條、第二百十
條、第二百十四條、第三百三十五條第一項之罪嫌云云。然經審理結果，認為部分行
為時效已經完成，部分行為不能證明其犯罪，爰撤銷第一審關於被告部分科刑之判決
，改判諭知免訴及無罪，固非無見。
惟查：(一)已受請求之事項未予判決者，其判決當然為違背法令，刑事訴訟法第三百七
十九條第十二款定有明文。關於被告被訴以偽造文書方式，申請建造執照部分，依起
訴書記載之事實，係指被告「嗣並基於概括之犯意，冒用鄭女名義與建商就上開土地
合建七層樓房申請建築執照及填具起造人名冊」，雖疏未載明其涉案之時間及次數，
然既已認定係基於「概括之犯意」，自屬連續行為；另台北市政府工務局建築管理處
亦函覆，七十二年申請之建造執照因逾期作廢，於七十五年再申請一次（見原審卷(一)
第三十七頁背面）。又起訴書證據並所犯法條欄並記載，其犯罪事實「業據告訴人鄭
惠信『指訴』綦詳，並有……土地使用權同意書、建造執照申請書、變更設計申請書
等影本『多紙』為證」；而依鄭惠信「指訴」之事實，係指被告於七十二年間及七十
五年間，先後二次以偽造文書之方式申請建造執照（見偵查卷第二頁正面、背面），
且其提出之「多紙」證據，即「土地使用權同意書」、「委託書」、「建造執照申請
書」、「起造人名冊」等，亦分屬七十二年間及七十五年間之文書（見偵查卷告訴狀
檢附之證三至證十一）。則起訴事實所記載，被告基於概括之犯意，冒用鄭惠信名義申
請建造執照，自係指七十二年間及七十五年間，二次行為而言。乃原判決僅就其被訴
於七十二年間，以偽造文書方式申請建造執照部分，認其時效已經完成，判決免訴（
見原判決第二頁理由貳之二）；對於被訴於七十五年間，以偽造文書方式申請建造執
照部分，全未論及，自有已受請求之事項未予判決之違法。(二)刑法第三百三十五條第
一項之侵占罪，依同法第三百三十八條準用同法第三百二十四條第二項規定，於直系
血親之間犯之者，須告訴乃論。依據起訴書記載，被告乃告訴人鄭惠信之母，為其直
系血親尊親屬。依上開規定，被告被訴侵占部分，須告訴乃論，鄭惠信雖於八十四年
四月十三日提出告訴，惟告訴乃論之罪，其告訴應自得為告訴之人知悉犯人之時起，
於六個月內為之；告訴已逾告訴期間者，應諭知不受理之判決，刑事訴訟法第二百三
十七條第一項、第三百零三條第三款定有明文。鄭惠信於告訴狀已經載明，八十三年
一月間收到承租人寄來之租賃所得扣繳憑單，得知被告侵占租金（見偵查卷第三頁）
，並於八十三年四月九日寄發催告函，催告被告解決（見同上卷第七十一頁、第七十
三頁）。則鄭惠信是否於六個月內提出侵占之告訴？原審未予查明，即遽為實體判決
，亦有違誤。檢察官上訴意旨執以指摘原判決不當，為有理由，應認關於被告部分有
發回更審之原因。又被告被訴偽造其餘私文書及使公務員登載不實部分，公訴人認與
前揭發回部分有連續犯或牽連犯關係，依裁判上一罪起訴，基於審判不可分原則，併
予發回。
據上論結，應依刑事訴訟法第三百九十七條、第四百零一條，判決如主文。
中      華      民      國    八十九    年      三      月     十六     日
                              最高法院刑事第十二庭
                                  審判長法官  陳  炳  煌
                                        法官  陳  正  庸
                                        法官  陳  世  雄
                                        法官  高  金  枝
                                        法官  張  春  福
      右正本證明與原本無異
                                              書  記  官
中      華      民      國    八十九    年      三      月    二十一    日


司法院資訊處製作；財團法人民間司法改革基金會備份。
